最　高　行　政　法　院　判　決
　　　　　　　　　　　　　　　　　　 96年度判字第00730號
上　訴　人　甲○○
被 上訴 人　雲林縣政府
代　表　人　乙○○
上列當事人間因水利法事件，上訴人對於中華民國94年10月26日
高雄高等行政法院94年度訴字第452號判決提起上訴，本院判決
如下：
    主  文
上訴駁回。
上訴審訴訟費用由上訴人負擔。
    理  由
一、雲林縣警察局員警於民國（下同）93年8月4日下午3時55分
    許，在雲林縣崙背鄉八角亭大排草湖橋上游南側排水設施範
    圍內，發現上訴人雇工採取土石，經通知被上訴人及雲林縣
    崙背鄉公所會同前往勘查後，認上訴人未經許可採取土石，
    違反水利法第78條之3第2項第3款規定，被上訴人乃依同法
    第92條之2第7款規定，處上訴人新台幣（下同）100萬元罰
    鍰。上訴人不服，提起訴願，遭決定駁回，遂提起本件行政
    訴訟。
二、上訴人於原審起訴主張：（一）93年間由於敏督利颱風過境
    ，致雲林縣崙背鄉水尾村草湖橋南側八角亭大排之排水渠道
    雜草、泥沙積聚形成排水不良，上訴人受鄉公所指示，於93
    年8月3日進行清理淤阻工程，將渠道中淤塞之泥沙及雜草挖
    除，泥沙等土石之部分則堆置大排兩側以固壘成堤防，而雜
    草、垃圾部分則運出丟棄，核上訴人係為防禦風災洪潦，清
    理淤積，應屬上揭水利法施行細則第3條之防洪行為，尚非
    採取土石之行為。（二）按刑法第320條竊盜罪規定之「竊
    取」行為，依最高法院18年上字177號判例意旨，係指破壞
    他人對其持有物之持有支配關係，而建立一個新的持有支配
    關係，且竊取為客觀構成要件要素，行為人主觀上應對該竊
    取行為有所認識且決意實施方屬該當。本件上訴人清理系爭
    大排之行為，經移送台灣雲林地方法院檢察署偵辦，認為上
    訴人就清理大排挖取之土石，因欠缺竊盜之犯意，不構成竊
    盜罪而予以不起訴處分。惟被上訴人未予上訴人陳述意見之
    機會，致上訴人未能提出不起訴處分書說明，已違反行政程
    序法第102條之規定，屬違法之行政處分。又行政罰法亦與
    刑法之處罰須以具備故意過失為責任要件，本件所涉水利法
    第78條之3處罰規定，亦應以具備土石「採取」之故意為責
    任要件，並參照竊盜罪之「竊取」行為，就土石之採取建立
    新的支配關係，才該當採取之行為態樣。上訴人清理淤積而
    挖取之土石，不具建築施工之經濟價值，且亦無意建立新之
    支配關係，故並非土石「採取」之行為，再者，依前揭不起
    訴處分書，足證上訴人欠缺「竊取」之故意，故無土石「採
    取」之故意，並不具備行政罰法責任條件，自不應予以處罰
    。（三）93年7月間敏督利颱風過境，崙背鄉內「崙背大排
    」、「豐榮大排」及「八角亭大排」均因長期泥沙堆堵、雜
    草叢生而淤塞；颱風過境當晚，由於上訴人係承包小型挖土
    機工程，故崙背鄉公所秘書丁秋豐遂電請上訴人挖除3條大
    排淤塞部分，當晚雖緊急將淤阻處挖除，然而3條大排仍淤
    塞嚴重，崙背鄉公所遂委請上訴人逐一清理，惟囿於經費，
    僅得申報崙背及豐榮2大排工程，基於回饋地方而義務清除
    系爭大排。再者，八角亭大排淤泥並無建築施工之經濟價值
    ，此業經雲林縣政府工務局水利課約僱人員張勝欽於93年度
    偵字第3246號偵查案件證述甚詳，況上訴人純係因為崙背鄉
    公所之指示及水尾村村長之請託，而進行淤泥之清理及覓地
    棄置雜草，其中並無利益可言。又上訴人之行為，本在清理
    渠道之淤積，與水利法禁止不當採取土石之目的無涉，且清
    理系爭大排之淤泥，非但無礙於防止土石不當採取之目的，
    尚延長排水渠道之功能，詎被上訴人就此竟課處100萬元之
    重罰，其行政目的利益之達成與對人民之侵害，手段目的間
    顯有失衡，實有違比例原則。為此請判決將訴願決定及原處
    分均撤銷等語。
三、被上訴人則以：上訴人主張其違反行政上義務之行為並無故
    意或過失且被上訴人未給予陳訴意見之機會，致上訴人未能
    提出不起訴處分書說明，則被上訴人所為本件罰鍰處分即屬
    違法云云。惟本件係現場查獲，被上訴人參與取締、偵辦，
    復有上訴人於警訊筆錄中坦承係無人指示下，自行挖取等語
    ，豈能謂無故意或過失？又被上訴人依警訊調查，上訴人採
    取土石行為堪予認定，依行政程序法第37條、第43條及第10
    3條第5款之規定，無須另行通知上訴人到案說明，故並無行
    政程序之瑕疵，況被上訴人於裁罰處分後，上訴人始獲不起
    訴處分，則上訴人豈能援引處分後之文書而為主張等語，資
    為抗辯。
四、原審判決駁回上訴人之訴，其理由略以：（一）上訴人於前
    揭時地雇工採取土石，其開挖之範圍為長318公尺，寬6公尺
    ，深1.9公尺，業據上訴人雇用之挖土機司機李明聰、陳清
    貴，拼裝砂石車司機李應時、李昆永等人於警訊及偵查時供
    述甚詳，並經被上訴人勘查屬實。而系爭大排未經被上訴人
    或雲林縣崙背鄉公所發包疏濬，亦未經主管機關即被上訴人
    許可採取土石乙節，亦經證人即被上訴人所屬工務局水利課
    承辦崙背鄉區域排水業務人員張勝欽及雲林縣崙背鄉公所建
    設課承辦水利工程業務人員李福春於警訊及偵查時，證述明
    確。又上訴人在八角亭大排開挖土方前，於93年7月底曾口
    頭向李福春表示要先就該排水設施進行疏濬，因未經被上訴
    人核准，故為李福春加以制止；且上訴人於警訊、偵查及原
    審法院行準備程序時，亦自承其確未申請或承包疏濬上開排
    水設施，李福春亦確有告訴伊不能施工。綜上所述，足見上
    訴人確未經核准或許可，即就上開排水設施進行開挖及採取
    土石之行為。則上訴人嗣又主張其係受鄉公所指示，而為清
    理工程，並非未受許可云云，顯屬卸責之詞，自不足採。（
    二）由現場照片觀之，上訴人開挖之上開排水設施平時僅由
    中間較低之河床作為行水區，其兩旁靠邊坡之河床已淤積泥
    土，其上並長有並不茂盛之雜草，且因上開排水設施兩側之
    河床已高於平時行水區之水流高度，故該河床之泥土平時並
    未浸泡在水中，故其土方與一般泥土無異，而非爛泥巴。此
    外，再由現場停放之拼裝砂石車，已將挖自上開河床之土方
    裝載在車上，由該土方之土質及顏色觀之，乃一般之土方，
    而非雜草或爛泥巴；又上訴人挖取之土方，係以上開拼裝砂
    石車載運至雲林縣崙背鄉○○村○○路645號對面土地作為
    填土整地使用，而該土地上已回填之土方之土質及顏色，與
    上訴人所挖取之上開河床上之土方亦相同，凡此諸情，均足
    認上訴人在上開排水設施所採取之土方，並非為雜草或爛泥
    巴。再據拼裝砂石車司機李應時於警訊時陳稱：其共載運4
    台出去，其中2車次有雜草載運到魚池堆放，2車次好的土方
    載運到崙背鄉○○村○○路645號對面土地等語；而挖土機
    司機陳清貴於警訊時亦陳稱：其主要負責以挖土機整修堤防
    ，故其挖取之土方外運不多，另一位挖土機司機李明聰，係
    負責將排水設施內之土方挖取至拼裝砂石車外運等語，益證
    上訴人確有採取土石之行為無誤。至於原處分認本件已採取
    之土方，因不宜填回八角亭排水設施，被上訴人將對該土方
    另行適當之處分乙節，乃為被上訴人就該土方之追蹤處理，
    並顧及以人工填回不若自然形成之河床穩定及順暢，故不宜
    再將已採取之土方填回八角亭大排，有其水利方面之專業考
    量，並無不合，尚難以原處分認已採取之土方不宜填回八角
    亭大排，即認定上訴人所採取外運之土方為雜草及爛泥巴等
    不能利用之廢棄物。故上訴人上開主張其僅將雜草部分運出
    丟棄云云，顯不足採。（三）依水利法第4條、第78條之4前
    段及排水管理辦法第6條、第19條與河川管理辦法第45條前
    段等規定，可知為疏濬排水設施之需要，辦理土石採取，須
    擬定計畫書報經其主管機關核定許可後，始得為之。查，本
    件上訴人未經主管機關核定許可，即逕行疏濬上開排水設施
    ，並採取該排水設施之土方，故其行為顯已違反上開法令之
    規定，縱使其採取土方兼有疏濬排水設施之意思，亦不能解
    免其應受行政處罰之責任。本件被上訴人認上訴人未經許可
    採取土石，違反水利法第78條之3第2項第3款規定，乃依同
    法第92條之2第7款規定，從輕以法定最低罰鍰金額，處上訴
    人100萬元罰鍰，並無違誤，亦無違反比例原則。況且上訴
    人疏濬之八角亭大排，是否有疏濬之需要，其應如何疏濬，
    及其應疏濬之深度為何，始為適當，均未經主管機關及專責
    人員加以評估核可，上訴人即貿然大肆開挖及採取該排水設
    施之土方，外運供人整地利用，亦難謂有何情輕法重之情況
    。再按行政罰事實認定係行政處分機關權責，刑事判決及檢
    察官不起訴處分所認定之事實及所持法律上之見解，並無拘
    束行政訴訟之效力，行政法院得本於調查所得，自行認定及
    裁判。本件上訴人因採取上開排水設施之土方，涉嫌竊盜部
    分，雖經檢察官以罪嫌不足為由，以93年度偵字第3246號不
    起訴處分確定在案。然查，本件承辦檢察官係以證人李福春
    及張勝欽證述，上訴人曾於93年7月承包崙背大排及豐榮大
    排疏濬工程，一般工程要指定棄土場，上開工程因敏督利颱
    風來襲是緊急狀況，所以沒有指定，讓上訴人自行處理疏濬
    後之雜草泥巴，如果廠商無法自行處理，可以倒在鄉公所的
    掩埋場，這種土不適合施工等語，而認定上訴人誤認八角亭
    大排淤泥可自行運用之可能性甚高，欠缺竊盜之犯意，乃予
    以上訴人不起訴處分。惟本件上訴人疏濬八角亭大排，並採
    取該排水設施之土方，並未經被上訴人核准許可，且其所採
    取之土方為一般之土壤，並非雜草及泥巴等不適合施工之廢
    棄物，核與其疏濬崙背大排及豐榮大排之情形，係經被上訴
    人核准許可，由雲林縣崙背鄉公所發包，其因疏濬所挖取之
    雜草泥巴，因颱風來襲情況緊急，故由上訴人自行處理之情
    形，明顯不同，兩件施工處理情形尚難相提並論，況且上訴
    人在本件之前已有承包相同工程之經驗，對於排水設施疏濬
    工程應經主管機關核准許可乙節，亦難諉為不知，揆諸上開
    說明，尚難因本件上訴人刑事部分已經檢察官為不起訴處分
    確定，即為上訴人有利之認定。（四）本件上訴人為警查獲
    未經許可非法採取上開排水設施之土方，經被上訴人會勘結
    果屬實，製有勘查紀錄，並拍照存證，且上訴人於警訊時亦
    自承該排水設施之土方為其雇工挖取，其事實客觀上已明白
    並足以確認，揆諸為行政程序法第102條、第103條第5款，
    被上訴人為本件行政處分時，未再通知上訴人陳述意見，並
    無不合。另上訴人聲請傳訊崙背鄉公所主任秘書丁秋豐乙節
    ，因該員非水利主管機關之相關人員，無權同意上訴人疏濬
    上開排水設施，況且崙背鄉公所建設課承辦水利工程業務人
    員李福春，在上訴人施工前已加予制止，故上訴人請求傳訊
    上開證人證明其係受鄉公所指示，而為清理工程，並非未受
    許可，核無必要。從而，上訴人求為撤銷，為無理由，應予
    駁回。
五、上訴意旨略以：上訴人聲請傳訊崙背鄉公所主任秘書丁秋豐
    ，係證明上訴人確受崙背鄉公所指示清理大排，自屬重要證
    據方法，惟原審未予審酌而遽予駁回，自屬判決不適用法規
    之違誤。又前揭不起訴處分書係以崙背、豐榮及八角亭大排
    所疏浚之淤泥不具施工價值，而為不起訴處分，惟原審判決
    卻以該不起訴處分僅以崙背與豐榮大排之淤泥而為認定，並
    不及於八角亭大排，系爭大排之淤泥與一般土壤相同，具有
    施工價值，足見其並未詳細調查比對三大排淤泥之異同，原
    判決顯然有悖經驗法則。再者，前揭不起訴處分書亦已認定
    上訴人不具竊盜之故意，從而上訴人並無採取土石之故意，
    依行政罰法第7條之規定，不應予以處罰，然而，原判決對
    此主張未予審酌並敘明理由，亦有判決不備理由之違法。況
    上訴人係基於回饋鄉里之善意，而義務清理八角亭大排，應
    屬公法上無因管理而得以阻卻違法等語。
六、本院查：（一）按「排水設施範圍內之下列行為，非經許可
    不得為之：．．．三、採取或堆置土石。」「有下列情形之
    一者，處新台幣100萬元以上500萬元以下罰鍰：…七、違反
    第78條之1第3款、第78條之3第2項第3款規定，未經許可採
    取或堆置土石者。」水利法第78條之3第2項第3款及第92條
    之2第7款分別定有明文。（二）原審判決業已敘明上訴人所
    聲請傳訊之証人丁秋豐，並非水利主管機關之相關人員，無
    權同意上訴人疏濬上開排水設施，況且崙背鄉公所建設課承
    辦水利工程業務人員李福春，在上訴人施工前已加予制止，
    故上訴人請求傳訊上開證人證明其係受鄉公所指示，而為清
    理工程，並非未受許可，核無必要等語，並非未予審酌而遽
    予駁回。又原審判決業已認定上訴人疏濬八角亭大排，並採
    取該排水設施之土方，並未經被上訴人核准許可，且其所採
    取之土方為一般之土壤，並非雜草及泥巴等不適合施工之廢
    棄物，核與其疏濬崙背大排及豐榮大排之情形，係經被上訴
    人核准許可，由雲林縣崙背鄉公所發包，其因疏濬所挖取之
    雜草泥巴，因颱風來襲情況緊急，故由上訴人自行處理之情
    形，明顯不同，兩件施工處理情形尚難相提並論，況且上訴
    人在本件之前已有承包相同工程之經驗，對於排水設施疏濬
    工程應經主管機關核准許可乙節，亦難諉為不知等語，核已
    詳細調查比對三大排淤泥之異同，且已明確認定上訴人有未
    經許可採取土石之故意，其認定無違經驗法則，亦無判決不
    備理由之違法。原審斟酌全辯論意旨及調查證據之結果，以
    原處分及訴願決定均無違誤，因將其均予維持，駁回上訴人
    之訴，核無違誤。上訴論旨，仍執前詞，指摘原判決違背法
    令，求予廢棄，難認有理由，應予駁回。
七、據上論結，本件上訴為無理由，爰依行政訴訟法第255條第1
    項、第98條第3項前段，判決如主文。
中　　華　　民　　國　　96　　年　　4　　 月　　30　　日
                  第一庭審判長法  官　高　啟　燦
                              法  官  黃　璽　君
                              法  官　廖　宏　明
                              法  官　楊　惠　欽
                              法  官　林　樹　埔
以  上  正  本  證  明  與  原  本  無  異
中　　華　　民　　國　　96　　年　　4　　 月　　30　　日
　　　　　　　　　　　　　　　書記官　吳　玫　瑩
